【裁判字號】    92,重上更(二),193
【裁判日期】    920624
【裁判案由】    公共危險
【裁判全文】
臺灣高等法院臺南分院刑事判決        九十二年度重上更(二)字第一九三號  Ａ
      上  訴  人
      即  被  告  戊  ○  ○
      指定辯護人  本院公設辯護人  丙  ○  ○
右上訴人因公共危險案件，不服臺灣臺南地方法院八十八年度訴字第二九四號中華民
國八十八年四月十二日第一審判決（起訴案號：臺灣臺南地方法院檢察署八十八年度
偵字第七三九號），提起上訴，判決後，經最高法院第二次發回更審，本院判決如左
：
      主      文
原判決撤銷。
戊○○無罪。
      理      由
一、公訴意旨略以：上訴人即被告戊○○（下稱被告）因不滿其父謝俊武遭乙○○解
    僱，乃於民國（下同）八十七年十月十九日晚上八時五十分許（公訴人誤載為七
    時二十分），騎乘ＮＧＮ－九○五號機車至台南縣仁德鄉○○村○○街八五○號
    乙○○所經營之世麟有限公司圍牆邊停放，再翻牆進入該公司內，以點燃汽油方
    式縱火，致使世麟有限公司二樓員工宿舍燒毀，嗣於八十七年十月二十五日經警
    循線查獲。案經台南縣警局歸仁分局報請臺灣臺南地方法院檢察署檢察官偵辦，
    因認被告涉犯刑法第一百七十三條第一項之放火罪嫌云云。
二、按犯罪事實應依證據認定之，無證據不得推定其犯罪事實；又不能證明被告犯罪
    者，應諭知無罪之判決，刑事訴訟法第一百五十四條、第三百零一條第一項分別
    定有明文。認定不利於被告之事實，須依積極證據，苟積極證據不足為不利於被
    告事實之認定時，即應為有利於被告之認定，更不必有何有利之證據。此之所謂
    證據，須確屬能為被告有罪之證明，而無瑕疵可指者，始足當之；再者，犯罪事
    實之認定，應憑證據，所謂證據，須適於為被告犯罪事實之證明者，始得採為斷
    罪資料，如未能發現相當證據，或證據不足以證明，自不能以推測或擬制之方法
    以為裁判基礎；又所謂認定犯罪事實所憑之證據，雖不以直接證據為限，間接證
    據亦包括在內，然而無論直接或間接證據，其為訴訟上之證明，須於通常一般人
    均不致有所懷疑，而得確信其為真實之程度，始得據之為有罪之認定，倘其證明
    尚未達到此一程度，而有合理懷疑存在時，即應為無罪之判決（最高法院二十九
    年上字第三一○五號、三十年上字第八一六號、四十年台上字第八六號、五十三
    年台上字第二七五○號、七十六年台上字第四九八六號判例參照）。
三、公訴人認被告涉有上開犯行，無非以上開情節業經證人甲○○到庭證述屬實，且
    被害人乙○○所經營之世麟公司確於上開時地發生火災等情，亦據被害人乙○○
    指述綦詳，並有火災後現場照片六張在卷可按，為其主要論據。惟訊據被告堅決
    否認有何公共危險之犯行，辯稱：案發當日晚間伊與友人洪正添在家中泡茶，並
    未出門，不可能去被害人之公司縱火等語。
四、經查：
  (一)證人甲○○於警訊時指稱：當時我準備到我兒子的公司去巡察，當我走到仁德鄉
    ○○村○○街八五０號世麟有限公司時，我發現一年輕人騎ＮＧＮ－九○五號之
    光陽牌到該公司停留後越牆入內，當時我以為該名年輕男子是要偷東西，而當那
    名男子越牆外出時未拿東西，即騎該部重機車離去，經過沒多久，約四、五分鐘
    ，工廠內即著火，所以我能肯定絕對是到內放火。當時我見他越牆入內時未帶任
    何東西等語（警卷第五頁背面、第六頁），就機車車牌部分，顯與其於本院上訴
    審審理時到庭證稱：（你當時有無將停放在路燈下之機車號碼記下來？）有，我
    是默記車牌之阿拉伯數字，英文號碼我未記下，因我不識字等情不符（見本院上
    訴卷第三三頁），苟若證人甲○○於本院上訴審所證為真，則可見證人甲○○當
    時所見之實情，應係發現一年輕人越牆而出後騎乘後三碼為九０五號之機車離去
    ，較為可採。至於是否即係ＮＧＮ－九○五號機車，尚有疑問！而上開ＮＧＮ－
    九○五機車固係謝俊武所有，有車籍作業系統查詢認可資料乙紙在卷可稽（警訊
    卷第八頁），而被告於警訊及本院上訴及更審審理中均供稱：「ＮＧＮ－九○五
    機車是我父親謝俊武所有，但是係由我在騎。」等語明確（警訊卷第一頁反面、
    本院上訴卷第一０七頁正面、本院更(一)審卷第廿五頁），足認除被告外並無他人
    使用該機車，應屬可採。惟並無證據可資證明該機車即是證人甲○○於世麟有限
    公司現場所發現者，此亦據證人於本院上訴審時到庭證稱：（警察如何查到是被
    告？）是世麟公司負責人懷疑是被告之父放火，警方就根據我報案之機車號碼（
    後三碼）找出被告。（你當初向警察報案時，有否向警方形容被告之長像或身高
    或體格？）我有說是年輕人，瘦瘦高高的男子等語明白（本院上訴卷第三十三頁
    背面）。可見被害人、證人甲○○等指認ＮＧＮ－九○五號機車僅係懷疑而已，
    並無其他證據可證明ＮＧＮ－九○五號機車即係火災發生前證人甲○○所發現停
    放公司圍牆之機車，亦即在ＮＧＮ－九○五號機車上並未發現有任何放火工具或
    易燃物品甚明。
  (二)再者，證人甲○○於本院上訴審理中到庭證稱：「我要去巡（視）我兒子之工廠
    ，經過世麟公司前面道路，我未見被告之人，只見ＮＧＮ－九○五號機車停放在
    世麟公司前面之路燈下，當時我覺得有問題，因先前我經過時，並未見到該部機
    車，後我乃躲在離該機車約三十公尺遠我自己機車停放處，等候竊賊出現，結果
    我看見被告（當庭指認）從世麟公司內翻越圍牆（約一人高）爬出來，我拿木棍
    追過去要打他，他馬上騎上機車逃掉，我馬上通知社區巡邏隊，約過四、五分鐘
    ，巡邏隊的人跟我說世麟公司已起火了」等語（見本院上訴卷第三三頁正反面）
    ，亦於本院更審時陳明稱：「我沒有看到著火，．．我去報告巡邏隊長，跟他說
    有壞人跑出來，我剛講完，他們就說那邊著火．．。」等情（見本院更審(一)卷第
    五十七頁）。按甲○○係年滿六十三歲之人，案發時為晚上八時五十分左右，可
    否於相距三十公尺之距離（現場平面圖附於本院更(二)卷第四十五頁），一眼即能
    認出案發現場之年輕人係何人，不無可疑！何況依其所述之特徵僅係「年輕人、
    瘦瘦高高的」（如前述），並無法特定是何人！甚且此越牆出來者，與嗣後公司
    發生的火災有何關連？並無證據顯示證人甲○○所見之越牆者即是縱火之人，亦
    無法據此推定被告即係越牆之人或係縱火之人甚明。參以證人甲○○於警訊中證
    述：「當時我見那年輕人越牆入內時未帶任何東西」云云（警訊卷第六頁正面）
    ，而於偵查及本院審理中卻稱被告進去時渠並未看到，只看見世麟公司旁停放上
    開機車等情（偵查卷第六頁正面、本院更審(一)卷第五十七頁、本院更(二)卷第三十
    七頁），苟若證人甲○○曾目擊有人越牆而入，理應馬上報告公司巡邏隊長立即
    處理以求人贓俱獲始合常理，斷無俟侵入者進入後越牆出來時再行報告巡邏隊之
    理（本院更(一)卷第五十七頁），是應以證人於偵查及本院上訴審、更審時審理中
    之證述伊並未看到被告越牆而入，較為可採。準此，證人目擊有人越牆而出時，
    並未有目擊被害人公司著火，且亦無其他證據足以證明公司著火與此一越牆之人
    有關連，雖時間上不免有巧合之情形，難遽認翻牆者即係縱火之人。何況以證人
    之年紀、當時的夜色、二人的距離，證人於不認識被告之情形下（警卷第六頁）
    ，憑其上開所述有限的特徵即能依口卡片指認被告，實令人存疑（至以後之指認
    不無存有「就是你」的先入為主的偏見，不值一駁）！
  (三)另被害人乙○○固於警訊時陳稱：最近因公司內之營運不佳，而公司內就沒有叫
    謝俊武到工廠工作，而謝俊武即於案發前一星期的下午十七時許，曾飲酒後到工
    廠內鬧事，而我並沒有理他，可能因此而懷恨在心等語（警卷第三頁背面、第四
    頁）。惟其於本院上訴審理中則指稱：被告之父親謝俊武係伊公司員工，服務未
    滿一年，並未領資遣費，因他到公司後喜歡找容易之工作，公司不答應，他就喝
    酒後到公司鬧事，還摔壞一些東西，伊跟他發生口角，他就離開了，過了十幾天
    就發生本件縱火案等語（本院上訴卷第八五頁反面）；於本院更審時亦到庭陳稱
    ：「伊不是解僱，是他（指被告）父親拿一張四萬元支票來借錢，伊沒有借他，
    他就不高興，當日下午他喝酒回來，將打卡鐘摔壞，罵三字經，說一大堆牢騷話
    ，之後就沒有上班等語（見本院更(一)卷第三十八頁）。顯無解僱之情事，自亦無
    法推論出與縱火之事有直接關連，此固可認為被告之父曾與乙○○發生不快，但
    如認被告因而縱火加以報復，則實際上被害人亦未解僱被告之父之情形下，公訴
    人認被告因不滿其父親謝俊武遭被害人解僱，而萌生縱火報復之動機，顯係事後
    穿鑿附會之詞，尚乏依據。
  (四)又本件起火之原因於事發之初，疏未經消防隊鑑定，亦經證人即台南縣消防局第
    三大隊隊員陳海忠於本院前審時到庭證實被害人當時只報損失十萬，所以沒有做
    火事報告，二十萬元才做火事報告可按（見本院更(一)審卷第七十四頁），並有所
    提之員警工作紀錄簿暨現場處理情形（當晚九點時始獲火警報告至晚十時二十分
    控制火勢）附卷可據（更(一)審卷第七十六頁）。證人即去現場滅火之台南縣消防
    局第三大隊文賢分隊隊員秦信之亦到庭為與證人陳海忠相同之證述，且稱當時只
    負責撲滅火勢，沒有送鑑定，不知道怎麼起火的。（有無發現汽油等易燃物在現
    場？）沒有發現。我們到達時二樓已經燒了三、四坪大了，不知道從何處著火等
    語（見本院更(一)審卷第九十四頁至第九十六頁）；證人即台南縣消防局第三大隊
    隊員丁○○亦於本院更審時到庭陳明：伊有去火災現場，不知道起火點，昨天伊
    有再去現場看過，但沒有印象，後來沒有幫忙整理現場等語（見本院更(一)審卷第
    一０六頁）。經本院審視卷附火災照片六張（附於偵查卷第十頁），雖有二張係
    室內燒燬狀況，但因一片漆黑，無從判斷起火點及起火原因，本院乃再函詢台南
    縣消防局可否就上開火災案再行鑑定起火原因，該局於九十二年五月廿二日以南
    縣消調字第０九二０００五一六六號函覆稱：經查世麟有限公司八十七年十月十
    九日火災燒燬物早已清除，建築物業已完成整修（檢送現場照片四張），以目前
    現存之資料，並無法鑑定起火原因等語，有該函文附卷可參（本院更(二)卷第五十
    二頁），是本件之起火點係在何處？如何起火？起火原因？是否人為縱火？自已
    無法查證。被害人雖指稱：「．．我的宿舍是用鐵板隔間，只有地上是用木板舖
    設，事後發現宿舍二樓房間的地面木板燃燒很嚴重，燒破一個大洞，顯然是被告
    在該處潑灑汽油點燃所致」等語（見本院上訴卷第八十五頁、本院更(一)審卷第廿
    八頁、第三十八頁）。惟訊之被害人現場有無發現裝汽油等易燃物之瓶子或殘留
    物？其亦陳稱未發現（本院更(二)卷第三十九頁、第四十頁），核與證人秦信之前
    開所證相符。衡以發生火災時被害人並未在現場，更未目睹被告現身火災現場，
    已據其供述在卷，則其與證人甲○○所稱係被告潑灑汽油云云，充其量應僅係事
    後猜測之詞。再參之上開現場照片，顯示該二樓宿舍房間包括傢俱全被嚴重燒燬
    ，倘係人為縱火，則何以消防隊前往救火時未於現場發現有以易燃物縱火之痕跡
    （證人秦信之證詞，如上述）？故被害人雖指稱被告係以點燃汽油之方式縱火等
    情，然依調查所得證據並無法證明係他人縱火，縱令係他人縱火，亦無證據足以
    證明此人確係被告。自難徒以被害人公司發生火災，證人甲○○於火災發生前曾
    發現公司遭人侵入，而此人所騎機車後三碼為九０五號，剛好與被告之父所有之
    機車號碼後三碼相同，即由後往前穿鑿附會推測而遽認係被告所縱火，自不待言
    。
  (五)末按被告一再辯稱：案發當日晚上伊係跟友人洪正添在家中泡茶，並未出門云云
    ，而證人洪正添到庭證稱：渠並無印象有於八十七年十月十九日晚上到被告家中
    與他泡茶等語；渠不知道幾點去被告家，太久忘了，不知道是不是發生著火的那
    天，．．渠有去他們家，什麼時候不記得了等語（本院上訴卷第九四頁正面、本
    院更(一)審卷第五十九頁），證人之不在場證詞與被告所為辯解固無法吻合，然以
    證人到庭做證時間為八十八年十一月十八日，與事發時間相隔一年有餘，衡諸常
    情，證人所證太久忘了乙節亦屬合情合理，更足以證明被告與證人洪正添間並無
    事先串證配合，是亦不得因此即謂證人所證與被告所供矛盾，進而推論該時段被
    告即係在被害人公司之上開宿舍出現、縱火等情為真實。
五、綜上所述，被告所辯渠無縱火等語，尚堪採信。此外，復查無其他積極事證足以
    證明被告確有被訴之犯行，證據既不足以證明被告犯罪，自應為被告無罪之諭知
    。原審疏未詳查，遽予被告論罪科刑，自有未洽。被告堅決否認犯罪，據此指摘
    原判決違誤不當，為有理由，原判決無從維持，自應由本院將原判決撤銷改判，
    並為被告無罪之諭知。
據上論結，應依刑事訴訟法第三百六十九條第一項前段、第三百六十四條、第三百零
一條第一項，判決如主文。
本案經檢察官劉得鉦到庭執行職務。
中    華    民    國      九十二      年      六      月      二十四    日
                                  臺灣高等法院臺南分院刑事第五庭
                                      審判長法官  楊    明    章
                                            法官  顏    基    典
                                            法官  沈    揚    仁
右正本證明與原本無異。
檢察官如不服本判決，應於判決送達後十日內向本院提出上訴書。
                                      法院書記官  李    梅    菊
中    華    民    國      九十二      年      六      月      二十四    日


司法院資訊處製作；財團法人民間司法改革基金會備份。
